臺灣新竹地方法院刑事判決　
111年度金訴字第271號
公  訴  人  臺灣新竹地方檢察署檢察官
被      告  陳郁婷



選任辯護人  張雯俐律師
上列被告因違反洗錢防制法等案件，經檢察官提起公訴（111年
度偵字第4298號），本院判決如下：
    主  文
陳郁婷無罪。
    理  由
（為利精簡，案內相關人於初次提及後將適度省略稱謂）
一、公訴意旨略以：被告陳郁婷可預見將金融帳戶資料交付他人使
    用，可能因此幫助他人從事詐欺行為而用以處理詐騙之犯罪所
    得，致使被害人及警方一時追查無門，竟不違背其本意，基
    於幫助掩飾特定犯罪所得之去向及幫助他人詐欺取財之不確
    定故意，於民國110年6月9日下午某時，在新竹縣○○鄉○○路○
    段000號之超商，將其所有之遠東銀行帳戶（帳號0000000000
    0000號，下稱本案帳戶）之金融卡，寄交予某詐欺集團成員
    收受，金融卡密碼則以通訊軟體LINE告知，而容任他人作為
    詐欺取財之犯罪工具。嗣該詐欺集團取得本案帳戶資料後，
    即共同意圖為自己不法所有之犯意聯絡：
  ㈠於110年6月11日晚間8時47分許，以電話與證人楊淯升聯絡，佯
    稱其先前網路購物時，不慎將其誤設定為經銷商，須依指示
    取消扣款云云，致楊淯升陷於錯誤，於同日晚間9時56分許
    、9時59分許，網路轉帳新臺幣（下同）49987元、49989元
    至本案帳戶。
  ㈡於110年6月11日晚間8時許，以電話與證人蔡嘉娟聯絡，佯稱其
    先前網路購物訂單錯誤，須依指示解除云云，致蔡嘉娟陷於
    錯誤，於同日晚間9時56分許，網路轉帳31123元至本案帳戶
    。
　　因認被告涉犯洗錢防制法第14條第1項、刑法第30條之幫助
    洗錢及刑法第339條第1項、第30條第1項之幫助詐欺取財等
    罪嫌等語。
二、按犯罪事實應依證據認定之，無證據不得認定犯罪事實；被
    告或共犯之自白，不得作為有罪判決之唯一證據，仍應調查
    其他必要之證據，以察其是否與事實相符；不能證明被告犯
    罪者，應諭知無罪之判決，刑事訴訟法第154條第2項、第15
    6條第2項、第301條第1項分別定有明文。又按認定犯罪事實
    所憑之證據，雖不以直接證據為限，間接證據亦包括在內，
    然而無論直接證據或間接證據，其為訴訟上之證明，須於通
    常一般之人均不致有所懷疑，而得確信其為真實之程度者，
    始得據為有罪之認定，倘其證明尚未達到此一程度，而有合
    理之懷疑存在而無從使事實審法院得有罪之確信時，即應由
    法院諭知被告無罪之判決（最高法院76年台上字第4986號判
    例意旨參照）。
三、公訴意旨認被告涉犯前揭罪嫌，係以被告於偵查中之自白、
    楊淯升及蔡嘉娟於警詢中之證述、本案帳戶開戶基本資料及
    交易明細、被告提供之通訊軟體LINE對話紀錄、楊淯升提供
    之網路轉帳交易明細及手機通話紀錄等為其論據。訊據被告
    否認有何幫助詐欺取財、洗錢之犯意，辯稱：偵查中我以為
    交付提款卡及密碼就要認罪，但其實我也是被騙的，我是在
    臉書上看到家庭代工，對方說提款卡要寄放在他那邊作為實
    名制購買材料用，寄出之前我也有去財政部網站上查對方是
    真實存在的公司，所以我沒有懷疑等語。經查：
  ㈠基礎事實：
　　被告於110年6月9日下午某時，在新竹縣○○鄉○○路○段000號
    之超商，將其所有之本案帳戶金融卡寄交予LINE代號為「小
    筑愛手工」之詐欺集團成員收受，而該詐欺集團取得本案帳
    戶資料後，即於如事實欄所示時間、地點，以各該詐術手法
    ，詐欺楊淯升及蔡嘉娟將款項轉入本案帳戶中等情，均據被
    告於審理中供承在卷（院卷第42頁），且經楊淯升、蔡嘉娟
    於警詢中分別證述明確（偵卷第8-11頁），並有楊淯升及蔡
    嘉娟之相關報案紀錄及警方通報紀錄、楊淯升提出之網路轉
    帳紀錄、本案帳戶基本資料及交易明細、被告提出與「小筑
    愛手工」之相關LINE訊息紀錄、超商寄送查詢結果等在卷可
    查（偵卷第15、18-19、22、34-40、44-47、53-55頁、院卷
    第53-83頁），是此部分事實固堪認定屬實。
　㈡惟就被告於提供本案帳戶予「小筑愛手工」時，是否確如公
    訴意旨所指係基於幫助洗錢、共同詐欺取財之「未必故意（
    不確定故意）」一事，則涉及未必故意在刑法上的定義為何
    ，就此本院說明如下：
  ⒈刑法第13條第2項規定「行為人對於構成犯罪之事實，預見其
    發生而其發生並不違背其本意者，以故意論」，此乃學說上
    所指未必故意（又稱不確定故意、間接故意）於我國刑法上
    的定義。就此，實務上向來多以「…倘行為人知悉其行為可
    能導致或助長某項侵害他人法益之客觀事實發生的風險，且
    有自由意志可以決定、支配不為該導致或助長侵害法益風險
    之行為，雖主觀上無使該侵害法益結果實現之確定意欲，惟
    仍基於倘實現該犯罪結果亦在其意料中或主觀可容許範圍之
    意思…，而放棄對於該風險行為之支配，即為間接故意」之
    論述，從正面就該定義之內涵加以精緻化（最高法院111年
    度台上字第175號判決意旨參照）。然而，縱使未必故意的
    定義業經精緻至此，就認定上的關鍵、亦即行為人在對於構
    成犯罪之事實具有預見的前提下，主觀上是否確有「放棄支
    配風險」、「容任」的心態，似仍有一定程度的模糊空間。
  ⒉相對於此，本院則採取從側面方式就未必故意加以認定的模
    式，詳言之，如上所述，刑法第13條第2項「行為人對於構
    成犯罪之事實，『預見其發生而其發生並不違背其本意』者，
    以故意論」乃未必故意的刑法上定義，而與此在結構上極為
    類似的規定，則是同法第14條第2項對於「有認識過失」的
    定義「行為人對於構成犯罪之事實，雖『預見其能發生而確
    信其不發生者』，以過失論」。此二者間，均以行為人對於
    構成犯罪之事實「預見其發生」（亦即學說上所謂的「有預
    見」）為前提，差別則在於事實的發生究係「不違背其本意
    」或「確信其不發生」。乍看之下，這是對兩個不同法律概
    念在刑法上的獨立定義，然而若將其進行整體觀察，則可以
    發現這兩個定義的實質意義，都是在描述「故意」與「過失
    」之間如何加以區分的分界線。換言之，前者是以「何謂故
    意」的角度來描述「非過失」的範圍，後者則是以「何謂過
    失」的角度來描述「非故意」的範圍，兩者所要描述出來的
    那一條「故意」與「過失」的分界線，其實無非是同一條線
    。
  ⒊有了這樣的認知之後，則應將觀察視角移到兩者所共有的要
    件「有預見」之上。刑法第13條第1項就刑法上故意（或稱
    直接故意）的最原始定義為「行為人對於構成犯罪之事實，
    明知並有意使其發生者，為故意」，此處所謂的「明知」一
    般而言與「有預見」的內涵並無差異，也就是說，在刑法第
    13條第1、2項的併列之下，應該認知的是，刑法認為只有在
    對於構成犯罪之事實「有」預見的前提下（而非僅是公訴意
    旨所載的「可」預見），才能追究行為人的故意責任。若無
    從認定被告確實對犯罪事實有所預見，即自始無由成立未必
    故意，亦無必要進一步確認被告對於犯罪事實之發生究係「
    不違背其本意」或「確信其不發生」。
　㈢經查，被告雖確實將本案帳戶之提款卡及密碼提供「小筑愛
    手工」，然依被告所提出與「小筑愛手工」之相關LINE訊息
    紀錄（院卷第53-83頁），可知被告始終均無傳送質疑對方
    涉及詐欺不法之內容，故本無從逕依訊息紀錄認定被告對於
    犯罪事實之發生於行為時確有認知，先予敘明。又對方關於
    代工需提供帳戶資料之說詞，乃「公司不收取代工人員的押
    金，但是需要提款卡實名制購買材料」、「帳戶不需要有錢
    ，材料費公司出，5天內卡片就會退還」、「為了跟不法分
    子區分統一要求不用寄存簿不用印章，只需要提款卡」等語
    （院卷第63頁），亦即已說明提供帳戶之目的為「實名制購
    買材料」，並主動以「無須寄送存簿」之理由試圖降低被告
    戒心，此等說詞縱以事後之明而言確屬破綻百出，然以被告
    案發當時甫年滿20歲、社會經驗並非充足，仍難遽認被告確
    能即時發覺其中可疑。
　㈣檢察官雖另指「小筑愛手工」曾傳送契約書予被告，其上載
    明提供一本帳戶可以換取5000元補助，可見被告係有意將本
    案帳戶提供他人以換取利益，又「小筑愛手工」傳送之營利
    證書及空白契約均為「唯心彩藝包裝行」，其後卻以「三德
    包裝有限公司」於契約上具名，被告未予查證，應認被告可
    預見犯罪事實之發生。惟：
　⒈就契約書中載明以帳戶換取補助部分， 辯護人於審理中本已
    為被告辯稱：本案帳戶為被告之薪轉帳戶，被告於交付帳戶
    後之110年7月7日原預計仍會有上月薪資入帳，係因帳戶遭
    凍結始改領取現金等語，此除經被告提出本案帳戶於109年1
    1月至110年6月間之薪轉明細為佐證（院卷第89-97頁），亦
    有遠百企業(股)公司新竹巨城分公司111年8月8日百企新竹
    巨城(101)第00000000000號函暨所附被告離職證明、110年6
    月薪資共4672元發放情形說明等可查（院卷第103-107頁）
    ，是若被告確如檢察官所述係有意取得利益始將本案帳戶提
    供予他人，無非等同放棄4672元之確定薪資以換取5000元之
    未定利益，顯與常理不符。此外，被告於審理中自承其除本
    案帳戶外，於案發時尚有台新銀行、郵局等金融帳戶（院卷
    第143頁），但其在經「小筑愛手工」詢以「一本帳戶可以
    幫你申請5000元的補貼金，最多是6本可以幫你申請3萬元喔
    ，請問你一共有幾張卡片可以提供的呢？」時，卻仍僅答以
    「我只有一個帳戶所以只有一張可以提供」等語（院卷第65
    -67頁），並未為多領補助即一次提供多筆帳戶資料，益徵
    被告辯稱其之所以提供本案帳戶予「小筑愛手工」純係為取
    得工作機會等語（院卷第144頁），而與檢察官所指領取補
    助無涉，與客觀情形亦無違背。
　⒉至於「小筑愛手工」傳送被告之營利證書及空白契約上所載
    「唯心彩藝包裝行」，與其後具名契約上之「三德包裝有限
    公司」並不相符，被告於審理中亦表明其就此亦未加以進一
    步查證。然被告縱有此等查證上之疏漏，至多僅足以認定未
    具法律、商業專業之被告並未詳細審閱上開契約，卻仍與本
    案檢察官所指未必故意之成立關鍵，亦即被告對於構成犯罪
    之事實是否確實「有預見」一事並無直接關連，自不足以此
    逕為不利被告之認定依據。
四、綜上所述，公訴意旨所提出之相關證據，經核均無從作為被
    告主觀上對於構成犯罪之事實「有預見」之充足認定依據，
    而未使本院就被告被訴以未必故意幫助洗錢、幫助詐欺取財
    等罪嫌達於無合理懷疑之程度，揆諸前揭說明，自屬不能證
    明犯罪，應為被告無罪之諭知。
據上論斷，應依刑事訴訟法第301條第1項，判決如主文。
本案經檢察官黃瑞盛提起公訴，由檢察官邱宇謙、黃振倫到庭執
行職務。
中　　華　　民　　國　　111 　年　　10　　月　　31　　日
                  刑事第一庭  審判長法　官  陳麗芬
                                    法  官  華澹寧
                                    法  官  黃沛文
以上正本證明與原本無異。
被告不得上訴，檢察官如不服本判決應於收受本判決後20日內向
本院提出上訴書狀，上訴書狀應敘述具體理由。上訴書狀未敘述
上訴理由者，應於上訴期間屆滿後20日內補提理由書狀於本院(
均須按他造當事人之人數附繕本 )「切勿逕送上級法院」。 
中　　華　　民　　國　　111 　年　　10　　月　　31　　日
                                    書記官  林欣緣